ACORDAO-COMPLETO-2358206

ACÓRDÃO 5003/2019 ATA 23/2019 - SEGUNDA CÂMARA

VISTO, relatado e discutido o pedido de reexame interposto contra o Acórdão 1305/2019-TCU-Segunda Câmara.
ACORDAM os ministros do Tribunal de Contas da União, reunidos em sessão da 2ª Câmara, ante as razões expostas pela relatora, e com fundamento no art. 48 da Lei 8.443/1992, em:
9.1. conhecer do pedido de reexame, dar-lhe provimento para considerar legal o ato de alteração da concessão de aposentadoria de Marco Antônio Domingues de Oliveira e determinar o seu registro; e
9.2.  dar ciência desta deliberação à recorrente e ao interessado.

Pedido de reexame interposto contra deliberação que considerou ilegal ato de alteração de concessão de aposentadoria em que constava averbação de tempo de serviço prestado em condições insalubres sem prova do efetivo exercício de atividades nessas condições.

Segunda Câmara

Diretoria de Administração do Pessoal do Comando da Aeronáutica/Ministério da Defesa.

3. Recorrente: Diretoria de Administração do Pessoal do Comando da Aeronáutica/Ministério da Defesa (CNPJ 03.277.610/0001-25).
3.1. Interessado: Marco Antônio Domingues de Oliveira (CPF XXX.594.417-XX).

13.1. Ministros presentes: Aroldo Cedraz (na Presidência), Raimundo Carreiro e Ana Arraes (Relatora).
13.2. Ministro-Substituto convocado: Marcos Bemquerer Costa.
13.3. Ministro-Substituto presente: André Luís de Carvalho.

ANA ARRAES

ministro-substituto Marcos Bemquerer Costa.

Adoto como relatório a instrução elaborada na Secretaria de Recursos - Serur, com a qual concordaram diretor daquela unidade técnica, que atuou por delegação de competência, e o representante do Ministério Público junto ao Tribunal - MPTCU (peças 40/1 e 43) :
"INTRODUÇÃO
1.	Trata-se de pedido de reexame interposto pelo Diretor de Administração do Pessoal do Comando da Aeronáutica (peça 33) contra o Acórdão 1305/2019-TCU-Segunda Câmara (peça 27) , que teve como relator o Excelentíssimo Senhor Ministro Marcos Bemquerer Costa.
1.1.	A decisão recorrida foi prolatada nos seguintes termos:
VISTOS, relatados e discutidos estes autos em que se analisa o ato de alteração da concessão de aposentadoria deferido pela Diretoria de Administração do Pessoal do Comando da Aeronáutica/Ministério da Defesa a favor do Sr. Marco Antônio Domingues de Oliveira. 
ACORDAM os Ministros do Tribunal de Contas da União, reunidos em Sessão da 2ª Câmara, ante as razões expostas pelo Relator, e com fulcro nos incisos III e IX do art. 71 da Constituição Federal e nos arts. 1º, inciso V, e 39, inciso II, da Lei n. 8.443/1992, c/c o art. 259, inciso II, do Regimento Interno/TCU em:
9.1. considerar ilegal o ato de alteração da concessão de aposentadoria do Sr. Marco Antônio Domingues de Oliveira e negar-lhe o correspondente registro;
9.2. dispensar a devolução dos valores recebidos indevidamente pelo interessado, nos termos do Enunciado da Súmula de Jurisprudência do TCU 106;
9.3. determinar à Diretoria de Administração do Pessoal do Comando da Aeronáutica que: 
9.3.1. no prazo de 15 (quinze) dias, a contar da ciência desta Deliberação, abstenha-se de realizar pagamentos decorrente do ato impugnado, sujeitando-se a autoridade administrativa omissa à responsabilidade solidária, nos termos do art. 262, caput, do Regimento Interno/TCU;
9.3.2. comunique ao interessado o teor deste Acórdão, alertando-o de que o efeito suspensivo proveniente da interposição de possíveis recursos perante o TCU não o exime da devolução dos valores percebidos indevidamente após a respectiva notificação, caso os recursos não sejam providos;
9.4. determinar à Sefip que monitore o cumprimento da medida indicada no subitem 9.3.1 supra, representando a este Tribunal, caso necessário (grifos acrescidos) .
HISTÓRICO
2.	O ato concessório da aposentadoria do Sr. Marco Antônio Domingues de Oliveira foi considerado legal, nos termos do Acórdão 2887/2004-TCU-Primeira Câmara, rel. Min. Walton Alencar Rodrigues, proferido nos autos do TC Processo 017.530/2003-7. A inativação do interessado se deu com proventos proporcionais ao tempo de serviço de 30 anos, 3 meses e 4 dias, isto é, 30/35 avos (peça 8, p. 17) .
2.1.	Desta feita, examina-se a alteração da concessão inicial de aposentadoria que contempla a averbação de tempo de atividade em condições insalubres exercido pelo interessado antes do advento da Lei 8.112/1990, no período de 1º/6/1981 a 11/12/1990 (peça 8, p. 8) . Com essa averbação, a proporcionalidade dos proventos passaria para 34/35 avos, dado o novo resultado do tempo de serviço de 34 anos, 1 mês e 1 dia. 
2.2.	Como não foram carreados aos autos prova contundente (laudo pericial) de que o interessado efetivamente exerceu atividade em condições insalubres, seu ato de alteração de aposentadoria foi julgado ilegal.
ADMISSIBILIDADE
3.	Reitera-se o exame preliminar de admissibilidade do Sar/Serur (peça 34) , ratificado à peça 37, pela Excelentíssima Sra. Ministra Ana Arraes, que entendeu pelo conhecimento do recurso, suspendendo-se os efeitos dos subitens 9.1, 9.3 e 9.3.1 do Acórdão 1305/2019-TCU-Segunda Câmara, nos termos do art. 48 da Lei 8.443/92 c/c arts. 285 e 286, parágrafo único, do Regimento Interno/TCU.
4. Delimitação
4.1.	Constitui objeto deste recurso esclarecer se o interessado tem direito ao cômputo ponderado do tempo de serviço prestado em condições especiais.
Do cômputo ponderado do tempo de serviço prestado em condições insalubres
5.1.	O recorrente defende que o interessado tem direito ao cômputo ponderado do tempo de serviço prestado em condições especiais, com base nos seguintes argumentos:
5.2.	O servidor inativo apresentou documentação não relacionada anteriormente, expedida pelo INSS, com informações quanto às atividades exercidas pelo mesmo enquanto celetista e o período de exercício destas atividades. Foi juntado a esse documento o laudo Pericial 209/DRT-DF/1986, laudo este citado no referido documento. O item '5' do supracitado laudo especifica o Centro de Controle como ambiente insalubre em grau médio, local onde o servidor realizou o exercício das atividades profissionais enquanto ativo. Desta forma, esta Subdiretoria solicita o reexame do acórdão com base na documentação apresentada.
Análise:
5.2.	Consta no ato de peça 22 que o interessado foi admitido no cargo de Controlador de Tráfego Aéreo em 10/03/1975. 
5.3.	Pois bem. Foi averbado o tempo de serviço especial prestado durante o período compreendido entre 1/6/1981 a 11/12/1990, sendo acrescido ao total de tempo de serviço o equivalente a 1392 dias (fator de conversão 1.40) , convertidos em 03a 09m 27d (vide ato de peça 22) .
5.4.	Consta nos autos laudo assinado por médico do trabalho (Laudo Pericial 209) , atestando que o Centro de Controle apresenta 'ambiente escuro, com iluminação direcionada gerando contraste. Controla todas as aeronaves dentro de espaço delimitado, sendo que a baixa luminosidade se deve à necessidade de melhor visualizar os pontos, traçados e demais gráficos dos visores e scopes. O ambiente é insalubre, sendo que os funcionários que ali labutam já percebem o adicional correspondente (peça 33, p. 8) .
5.5.	Demais disso, consta certidão expedida pelo INSS (peça 33, p. 13) , que ratifica o labor prestado pelo interessado, no período de 1/6/1981 a 11/12/1990, em ambiente insalubre, fazendo menção ao laudo médico supracitado. Nesse sentir, entende-se que há prova contundente de que, de fato, o interessado laborou em condições insalubres no aludido período.
5.6.	Corroborando essas considerações, observa-se que este Tribunal, em outra oportunidade, considerou insalubre o labor da função de Controlador de Tráfego Aéreo (TC Processo 005.417/2015-5, Acórdão 6912/2018-TCU-Segunda Câmara) .
5.5.	Assim, é de se opinar pelo provimento do presente recurso, com o julgamento pela legalidade do ato de alteração de peça 22, determinando-se o seu registro.
CONCLUSÃO 
6.	Diante do exposto, entende-se que o interessado tem direito ao cômputo ponderado do tempo de serviço prestado em condições especiais na função de Controlador de Tráfego Aéreo, no período de 1/6/1981 a 11/12/1990 e, por via de consequência, deve-se julgar legal o ato de alteração de peça 22, determinando-se o seu registro.
PROPOSTA DE ENCAMINHAMENTO
7.	Ex positis, propõe-se que o Tribunal de Contas da União:
conheça do recurso interposto, para, no mérito, dar-lhe provimento, julgando-se legal o ato de peça 22 e determinando-se o seu registro;
dê ciência do acórdão que for prolatado ao recorrente e aos demais interessados, ressaltando-se que o relatório e o voto que o acompanharem podem ser consultados no endereço www.tcu.gov.br/acordaos, no dia seguinte ao de sua oficialização." (destaques da instrução) 
	É o relatório.

não há.

Procurador Marinus Eduardo De Vries Marsico.

PEDIDO DE REEXAME CONTRA DELIBERAÇÃO QUE CONSIDEROU ILEGAL APOSENTADORIA EM DECORRÊNCIA DO CÔMPUTO PONDERADO DE TEMPO DE SERVIÇO SUPOSTAMENTE PRESTADO EM CONDIÇÕES INSALUBRES SEM A DEVIDA COMPROVAÇÃO. SUFICIÊNCA DOS DOCUMENTOS APRESENTADOS NO RECURSO PARA PROVAR A PRESTAÇÃO DE SERVIÇOS NESSAS CONDIÇÕES. CONHECIMENTO E PROVIMENTO DO RECURSO.

APOSENTADORIA (APOS)

Secretaria de Recursos - Serur.

Considerando o atendimento aos requisitos de admissibilidade, cabe conhecer do pedido de reexame apresentado pelo subdiretor interino de Pessoal Civil da Diretoria de Administração do Pessoal do Comando da Aeronáutica (peça 33) contra o Acórdão 1305/2019-TCU-Segunda Câmara, da relatoria do ministro-substituto Marcos Bemquerer Costa (peça 27) .
2.	Por meio da referida deliberação, este Tribunal considerou ilegal o ato de alteração da concessão de aposentadoria de Marco Antônio Domingues de Oliveira em decorrência da averbação de tempo de serviço prestado em condições insalubres antes da edição da Lei 8.112/1990, no período de 1º/6/1981 a 11/12/1990, sem que houvesse prova do efetivo exercício de atividades nessas condições.
3.	Após a análise do pedido de reexame, a Secretaria de Recursos - Serur propôs, com a concordância do Ministério Público junto ao Tribunal - MPTCU, o seu provimento.
4.	De fato, foram anexados ao recurso o Laudo Pericial 209/DRT-DF/1986, que classificou o local onde o ex-servidor exerceu suas atividades profissionais de controlador de tráfego aéreo (Centro de Controle) como ambiente insalubre em grau médio (peça 33, p. 8/12) , bem como certidão expedida pelo Instituto Nacional do Seguro Social em 18/11/1994, que ratificou a prestação dos serviços em tal ambiente (peça 33, p. 13) .
5.	Esses documentos suprem a lacuna de comprovação detectada inicialmente. Em consequência, cabe dar provimento ao recurso para o fim de considerar legal o ato de alteração em tela.
6.	Ante o exposto, ao acolher os argumentos contidos na instrução da unidade técnica como razões de decidir, e na linha do Acórdão 6912/2018-TCU-Segunda Câmara, voto por que este Colegiado aprove a minuta de acórdão que submeto à sua deliberação.
TCU, Sala das Sessões Ministro Luciano Brandão Alves de Souza, em 9 de julho de 2019.
ANA ARRAES 
Relatora